臺灣高等法院花蓮分院刑事判決　　　　　　　　　　九十三年度上訴字第一六五號
　　上　訴　人　臺灣花蓮地方法院檢察署檢察官
　　被　　　告　甲○○
右上訴人因被告違反毒品危害防制條例案件，不服臺灣花蓮地方法院九十三年度花訴
字第一八號中華民國九十三年六月二十九日第一審判決（聲請簡易判決處刑案號：臺
灣花蓮地方法院檢察署九十三年度毒偵字第三二號），提起上訴，本院判決如左：
    主  文
上訴駁回。
    理  由
一、檢察官聲請簡易判決處刑意旨略以：甲○○前因施用毒品案件，經裁定送勒戒處
    所施以觀察、勒戒後，認無繼續施用毒品之傾向，於民國（下同）八十七年十一
    月二十六日自勒戒處所釋放，並經臺灣花蓮地方法院於八十八年一月五日，以八
    十六年度訴字第三九二號案件判處免刑確定。竟仍不知悔改，於五年內復分別基
    於施用第一級、第二級毒品之犯意，於九十二年十一月七日下午四時往前回溯三
    日、四日之不詳時間內，在不詳地點，分別施用第一級毒品海洛因、第二級毒品
    安非他命各一次，嗣於九十二年十一月七日十二時四十五分許，為警在台北市大
    同區○○○路二０五號十一樓之七搜索時查獲。因認被告甲○○涉犯毒品危害防
    制條例第十條第一項、第二項之施用第一級、第二級毒品罪嫌等語。
二、按起訴之程序違背規定者，應諭知不受理之判決，刑事訴訟法第三百零三條第一
    款定有明文。又按犯罪在刑法施行前，比較裁判前之法律孰為有利於行為人時，
    應就罪刑有關之一切情形，比較其全部之結果，而為整個之適用，不能割裂而分
    別適用有利益之條文，最高法院二十七年上字第二六一五號判例可資參照。查毒
    品危害防制條例固於九十三年一月九日修正生效施行，然新舊法關於施用毒品二
    犯應否訴追之規定並不相同，修正前毒品危害防制條例第二十條第三項對於施用
    毒品初犯，經觀察勒戒後，認無繼續施用毒品傾向，予以不起訴處分或不付審理
    裁定後（於修正前毒品危害防制條例（即舊法）施行前即繫屬於法院之案件，則
    應由法院依修正前毒品危害防制條例第三十五條第三款之規定為免刑判決），五
    年內再犯施用毒品犯行，尚須重新由法院裁定送勒戒處所施以觀察、勒戒，倘無
    繼續施用毒品傾向，則由檢察官予以不起訴處分，需有繼續施用毒品之傾向，始
    得予以起訴處罰；但依新修正毒品危害防制條例第二十條第三項之反面解釋、第
    二十三條第二項之規定，五年內二犯毒品危害防制條例之罪者，應逕予訴追處罰
    。經比較新舊法結果，因二犯施用毒品者，依舊法尚需由法院裁定送勒戒處所施
    以觀察、勒戒後，認有繼續施用毒品之傾向，始受刑事訴追之處罰，自比新法逕
    行訴追之規定，較有利於行為人；再依刑法第二條第一項但書之規定，自應適用
    舊法。
三、經查被告甲○○前因施用毒品案件，經裁定送勒戒處所施以觀察、勒戒後，認無
    繼續施用毒品之傾向，於八十七年十一月二十六日自勒戒處所釋放，並經臺灣花
    蓮地方法院於八十八年一月五日，以八十六年度訴字第三九二號案件判處免刑確
    定之事實，有臺灣花蓮地方法院檢察署全國施用毒品案件紀錄表、臺灣高等法院
    被告全國前案紀錄表各乙份在卷可按。又被告林立本次犯行係在九十二年十一月
    七日前，為毒品危害防制條例九十三年一月九日修正生效施行前所犯，是本件被
    告被訴施用毒品之犯嫌，係屬二犯；揆諸前揭說明，應適用修正前毒品危害防制
    條例之規定，先送勒戒處所施以觀察、勒戒後，認有繼續施用毒品之傾向，始得
    予以追訴處罰。惟檢察官未就被告本件犯行先聲請法院裁定送勒戒處所施以觀察
    、勒戒，以明被告是否有繼續施用毒品之傾向，即逕行聲請以簡易判決處刑，此
    有臺灣高等法院被告全國前案紀錄表乙份在卷可按，顯然違背修正前毒品危害防
    制條例關於施用毒品二犯之規定。原審因之以公訴人起訴程序違背規定，而改依
    通常程序審理，諭知不受理之判決。
四、檢察官上訴意旨略以：
（一）依修正毒品危害防制條例第三十五條之立法說明欄第三點之附件，「五年內再
      犯」第一點規定：檢察官甫受理之案件，依新法處理。
（二）被告甲○○本次施用毒品係屬五年內再犯，如依修正前毒品危害防制條例規定
      ，被告尚需先經觀察、勒戒之執行，再依「是否有繼續施用毒品傾向」結果不
      同，而產生相異且不確定之結果。而依修正後之毒品危害防制條例規定，被告
      只需依法追訴，無須接受觀察、勒戒或戒治，顯以修正後之毒品危害防制條例
      對被告最有利。原審認應適用修正前毒品危害防制條例，顯有違誤。
五、惟查：
（一）依九十三年一月九日修正生效施行之後毒品危害防制條例第三十五條，雖為刑
      法第二條關於新舊法適用之特別規定，惟該條文僅就新法「施行前繫屬之案件
      」為規範對象，至於在舊法時期犯罪，於新法「施行後繫屬之案件」如何適用
      法律，則法無明文，於此情形自應回歸刑法第二條，以為適用法律之依據。該
      法條立法說明欄，亦係針就八十七年五月二十日後至本次修正「施行前繫屬之
      案件」為對象；與本件被告係在舊法時期犯罪，於新法「施行後繫屬之案件」
      尚屬有別。且立法說明欄並非法律本文，亦無法律效力。
（二）又犯施用毒品罪，經觀察、勒戒後，無繼續施用毒品傾向，經檢察官為不起訴
      處分，五年內再犯者，如何處理，毒品危害防制條例新舊法規定有別。依舊法
      規定，應再裁定送勒戒處所觀察、勒戒，經觀察、勒戒後，無繼續施用毒品傾
      向者，仍應為不起訴處分；有繼續施用毒品傾向者，始依法追訴；倘依新法規
      定，則無論有無繼續施用毒品傾向，一律依法追訴。於此情形，自以舊法之規
      定，有利於行為人（至於經觀察、勒戒後，有繼續施用毒品傾向者，依舊法規
      定，除依法追訴外，雖應令入戒治處所施以強制戒治，似對行為人不利。然較
      有利、不利，應就該法律全部規定作整體之觀察，且依舊法第二十四條規定，
      於強制戒治之執行，檢察官認為無執行刑之必要者，得聲請法院裁定免其刑之
      執行；倘依新法，則無從免其刑之執行，自仍以舊法有利於行為人）。本件被
      告前犯施用毒品罪，經觀察、勒戒後，無繼續施用毒品傾向，經檢察官為不起
      訴處分，五年內（即於舊法時期）再犯施用毒品罪；至新法「施行後」始繫屬
      ，而與毒品危害防制條例第三十五條之規定不合，依上開說明，仍應回歸刑法
      第二條，以為適用法律之依據。被告之行為，依舊法規定應再裁定送勒戒處所
      觀察、勒戒，經觀察、勒戒後無繼續施用毒品傾向者，仍應為不起訴處分；有
      繼續施用毒品傾向者，始依法追訴。倘依新法規定，則無論有無繼續施用毒品
      傾向，一律依法追訴。對其之處罰有利、不利，已涉及刑責，非屬「保安處分
      」之問題（依新法應依法追訴，無從為「保安處分」），亦有最高法院九十三
      年台非字第一四六號裁定足資參照。準此，本件被告之行為，應適用舊法由檢
      察官向法院聲請裁定送勒戒處所觀察、勒戒後，視其有無繼續施用毒品傾向以
      決定應否起訴；原審以檢察官未此之為，逕依新法將被告起訴，其程式尚有未
      備，因之判決公訴不受理，經核並無不合。檢察官上訴論旨，執前詞指摘原判
      決不當，核無理由，應予駁回，並不經言詞辯論為之。
據上論斷，應依刑事訴訟法第三百六十八條、第三百七十二條，判決如主文。
中      華      民      國    九十三    年      十      月      七      日
                                    審判長法官  蔣  有  木
                                          法官  黃  永  祥
                                          法官  林  德  盛
右正本證明與原本無異。
第二級毒品部分件不得上訴。
如不服第一級毒品部分判決，應於送達後十日內，向本院提出上訴狀。其未敘述理由
者，並應於提出上訴狀後十日內向本院補提理由狀 (須附繕本)。
                                        書記官  劉  夢  蕾
中      華      民      國    九十三    年      十      月      七      日
